臺灣基隆地方法院民事判決
110年度訴字第149號
原      告  胡兩泉  

訴訟代理人  林富貴律師
複代理人    彭傑義律師
被      告  陳煌銘  

上列當事人間塗銷抵押權登記事件，本院於民國110年11月3日言
詞辯論終結，判決如下：
    主  文
被告應將原告所有坐落新北市○○區○○段○○○地號土地（面積：三
六七一點五八平方公尺；權利範圍：全部）其上為被告所設定登
記之最高限額抵押權登記（登記日期：民國一○三年六月二十日
；登記字號：瑞登字第○一七七一○號；擔保債權總金額：新臺幣
參佰萬元；債權額比例：全部；權利人：陳煌銘；債務人：胡兩
泉）予以塗銷。
訴訟費用由被告負擔。
    事實及理由
一、原告起訴主張：伊為新北市○○區○○段000地號土地（下稱系
    爭土地）之所有權人，與被告因借貸關係於系爭土地設定最
    高限額抵押權（登記日期：民國103年6月20日；登記字號：
    瑞登字第017710號；擔保債權總金額：新臺幣3,000,000元
    ；債權額比例：全部；權利人：陳煌銘；債務人：胡兩泉）
    ，所擔保之金額經臺灣高等法院107年度上易字第1215號民
    事判決確定在案，經被告持前開確定判決為執行名義向法院
    聲請強制執行，而經伊於108年10月4日、同年5月30日繳清
    案款，足認伊已清償系爭土地上所設定最高限額抵押權所擔
    保之債權。惟被告並未偕同辦理塗銷，致最高限額抵押權登
    記之外觀仍然存在，對於伊所有權行使造成妨礙，為此爰依
    民法第767條第1項中段，訴請塗銷前揭最高限額抵押權設定
    登記等語，並聲明如主文所示。
二、被告則以：伊並未刁難原告，本件原告已經清償債務，辦理
    塗銷所需之文件亦有幫原告申請，只是先前交給法院的文件
    原本並未返還，法院回函亦稱找不到，對抵押權塗銷沒有意
    見等語資為答辯，而未為聲明。
三、本院之判斷：
  ㈠原告主張：系爭土地為原告所有，其上為被告設定最高限額
    抵押權（登記日期：103年6月20日；登記字號：瑞登字第01
    7710號；擔保債權總金額：新臺幣3,000,000元；債權額比
    例：全部；權利人：陳煌銘；債務人：胡兩泉；擔保債權確
    定期日：105年12月10日）等情，業據提出與所述相符之土
    地登記第一類謄本，被告對此亦未見爭執，是此部分事實自
    可認定，先予敘明。
  ㈡按稱最高限額抵押權者，謂債務人或第三人提供其不動產為
    擔保，就債權人對債務人一定範圍內之不特定債權，在最高
    限額內設定之抵押權。最高限額抵押權所擔保之債權，以由
    一定法律關係所生之債權或基於票據所生之權利為限，民法
    第881條之1第1項、第2項定有明文。又定額抵押權與最高限
    額抵押權之性質不同，前者必須先有債權之存在，而後始得
    為擔保該債權而設定抵押權，後者係為擔保現在已發生或將
    來可能發生之債權提供不動產以為擔保，兩者之內容及其性
    質均不相同，故設定最高限額抵押權本不以設定時先有相同
    額度之債權為必要（最高法院71年度台上字第4962號判決意
    旨參照）。另最高限額抵押契約定有存續期間者，其訂立契
    約之目的，顯在擔保存續期間內所發生之債權，故應以存續
    期間所發生之債權，始為抵押權效力所及。是最高限額抵押
    權之存續期限一旦屆滿，該抵押權即因而歸於確定（最高法
    院92年度台上字第2340號判決意旨參照）。而民法第881條
    之12第1項所稱「最高限額抵押權所擔保之原債權之確定」
    ，係指最高限額抵押權所擔保之一定範圍內不特定債權，因
    一定事由之發生，歸於具體特定而言。最高限額抵押權所擔
    保之原債權確定後，該最高限額抵押權擔保不特定債權之特
    性消滅，擔保之債權由約定擔保範圍內之不特定債權變更為
    擔保該範圍內之特定債權，並回復抵押權之從屬性（最高法
    院103年台上字第1977號判決意旨參照）。依上說明，系爭
    土地上所設定之上揭最高限額抵押權其擔保債權確定期日已
    於105年12月10日屆至，是其所擔保之債權因此確定，回復
    抵押權從屬性與普通抵押權相同之效力，自屬當然。
  ㈢原告主張上揭最高限額抵押權所擔保之債權業經其全數清償
    ，並提出臺灣高等法院107年度上易字第1215號民事判決、
    民事判決確定證明書、本院民事執行處108年9月20日基院麗
    106司執實字第9640號函、同處107年12月24日基院華107司
    執實字第28626號函、本院民事強制執行案款收據2紙為憑，
    被告到庭亦表明債權已全部清償，對於抵押權塗銷沒有意見
    等語，足認原告主張之債權全數清償乙節亦可認定為真。
  ㈣前揭抵押權擔保之債權業因清償而消滅，有如前述，基於抵
    押權之從屬性，該抵押權自應認亦已消滅，然其登記既仍存
    在於系爭土地上，對原告就系爭土地之所有權，即屬不必要
    之妨害。從而，原告本於所有權人地位，依民法第767條第1
    項中段之規定請求被告塗銷系爭土地上所設定登記之最高限
    額抵押權，自屬有據。
四、綜上所述，原告本於前述法律關係，主張系爭最高限額抵押
    權擔保存續期間所擔保之債權已不存在，依抵押權之從屬性
    ，請求被告將系爭最高限額抵押權設定登記予以塗銷，為有
    理由，應予准許。
五、本件事證已臻明確，兩造其餘攻擊防禦方法，經本院審酌後
    核於本判決結果不生影響，爰不一一論述，併此敘明。
據上論結，本件原告之訴為有理由，依民事訴訟法第78條、第87
條第1項，判決如主文。　　
中　　華　　民　　國　　110 　年　　11　　月　　10　　日
                  民事庭法　官　李謀榮　　　　　
以上正本係照原本作成。
對於本件判決如有不服，應於收受送達後20日內向本院提出上訴
書狀，敘述上訴之理由，上訴於臺灣高等法院，並按他造當事人
之人數附具繕本。如委任律師提起上訴者，應一併繳納上訴審裁
判費。 
中　　華　　民　　國　　110 　年　　11　　月　　10　　日
                        書記官　鄭又綾